# Représentations graphiques avec `ggplot2`

## Préparation

On commence par charger les extensions nécessaires et les données du jeu de données `rp_nat_2012`.

```{r, echo = TRUE}
library(ggplot2)
library(questionr)
library(dplyr)
data(rp2012)
rp <- rp2012 %>% filter(departement %in% c("Oise", "Rhône", "Hauts-de-Seine", "Lozère", "Bouches-du-Rhône"))
rp$pop_cl <- cut(rp$pop_tot, breaks=c(2000,3000,5000,10000,1000000))
rp$pop_cl <- factor(rp$pop_cl, labels=c("2000-3000", "3000-5000", "5000-10000", "10000+"))
```


## Initialisation

Un graphique `ggplot2` s'initialise à l'aide de la fonction `ggplot()`. Les données représentées graphiquement sont toujours issues d'un *data frame*, qu'on peut passer en argument `data` à la fonction :

```{r eval=FALSE}
ggplot(data = rp)
## Ou, équivalent
ggplot(rp)
```

On a défini la source de données, il faut maintenant ajouter des éléments de représentation graphique. On parle de `geom`, qui s'ajoute à l'objet graphique de base avec l'opérateur `+`.

Un des `geom` les plus simples est `geom_histogram`. On peut l'ajouter de la manière suivante :

```{r eval=FALSE}
ggplot(rp) + geom_histogram()
```

Reste à indiquer quelle donnée nous voulons représenter sous forme d'histogramme. Cela se fait à l'aide d'arguments passés via la fonction `aes()`. Ici nous avons un paramètre à renseigner, `x`, qui indique la variable à représenter (sur l'axe des x). Par exemple :

```{r}
ggplot(rp) + geom_histogram(aes(x = cadres))
```

Si on veut représenter une autre variable, il suffit de changer la valeur de `x` :

```{r}
ggplot(rp) + geom_histogram(aes(x = ouvr))
```

Inutile d'indiquer le nom du *data frame* sous la forme `rp$ouvr`, car `ggplot2` recherche automatiquement la variable dans le tableau de données indiqué au paramètre `data`.


Certains `geom` prennent plusieurs paramètres. Ainsi, si on veut représenter un nuage de points avec `geom_point`, il faut indiquer à la fois la position en `x` et en `y` de ces points. On passe alors ces deux arguments à `aes()` :

```{r}
ggplot(rp) + geom_point(aes(x = dipl_sup, y = cadres))
```

## Exemples de `geom`

Il existe un grand nombre de `geom`, décrits en détail dans la [documentation officielle](http://docs.ggplot2.org/current/). Outre `geom_histogram` et `geom_point`, on pourra noter les `geom` suivants.

### `geom_boxplot`

Permet de représenter des boîtes à moustaches. On lui passe en `y` la variable dont on veut étudier la répartition, et en `x` la variable contenant les classes qu'on souhaite comparer.

```{r}
ggplot(rp) + geom_boxplot(aes(x = departement, y = maison))
```

### `geom_violin`

Très semblable à `geom_boxplot`, mais utilise des graphes en violon.

```{r}
ggplot(rp) + geom_violin(aes(x = departement, y = maison))
```

### `geom_bar`

Graphique en bâtons. On lui passe en `x` la variable qualitative dont on souhaite représenter l'effectif de chaque modalité.

```{r}
ggplot(rp) + geom_bar(aes(x = departement))
```

Un cas assez fréquent mais un peu plus complexe survient quand on a déjà calculé le tri à plat de la variable à représenter auparavant. Dans ce cas on souhaite que `geom_bar` représente les effectifs sans les calculer : cela se fait en indiquant un mappage `y` pour le variable contenant les effectifs, et en ajoutant l'argument `stat="identity"`.

Ainsi si on a les données sous cette forme :

```{r, echo=FALSE}
df <- data.frame(table(rp$departement))
names(df) <- c("departement", "n")
df
```

On peut obtenir le graphique souhaité ainsi :

```{r}
ggplot(df) + geom_bar(aes(x=departement, y=n), stat="identity")
```


### `geom_text`

Représente des points identifiés par des labels. On doit lui passer `x` et `y` pour la position des points, et `label` pour le contenu des étiquettes.

```{r}
ggplot(rp) + geom_text(aes(x = dipl_sup, y = cadres, label = commune))
```

### `geom_label`

Identique à `geom_text`, mais avec une présentation différente.

```{r}
ggplot(rp) + geom_label(aes(x = dipl_sup, y = cadres, label = commune))
```

### `geom_density`

Estimation de densité d'une variable numérique. Usage similaire à `geom_histogram`.

```{r}
ggplot(rp) + geom_density(aes(x = cadres))
```

### `geom_line`, `geom_path`

Tracent des lignes connectant les différentes observations.

`geom_line` connecte les observations selon l'ordre de la variable passée en `x`.

```{r}
data("economics")
ggplot(economics) + geom_line(aes(x = date, y = unemploy))
```

`geom_path` connecte les observations selon leur position dans les données.

```{r}
ggplot(economics) + geom_path(aes(x = pce/pop, y = unemploy/pop))
```

## Plusieurs `geom`

On peut tout à fait représenter plusieurs `geom` simultanément sur un même graphique. Par exemple, on peut superposer la position des points au-dessus des boîtes à moustaches (ici plutôt que `geom_point`, on va utiliser `geom_jitter` qui disperse les points horizontalement et facilite leur visualisation) :

```{r}
ggplot(rp) + geom_boxplot(aes(x = departement, y = maison)) + geom_jitter(aes(x = departement, y = maison), col="red", alpha=0.2)
```

Dans ce cas, plutôt que de déclarer les mappages dans chaque `geom`, on peut les déclarer dans l'appel à `ggplot()`. Ils seront automatiquement "hérités" par les `geom` ajoutés (sauf s'ils redéfinissent les mêmes mappages) :

```{r}
ggplot(rp, aes(x = departement, y = maison)) + geom_boxplot() + geom_jitter(color="red", alpha=0.2)
```

Autre exemple, on peut vouloir ajouter à un nuage de points une ligne de régression linéaire (`geom_smooth`) et une visualisation de leur répartition dans l'espace avec `geom_density2d` :

```{r}
ggplot(rp, aes(x = dipl_sup, y = cadres)) + geom_point(alpha=0.2) + geom_density2d(color="red") + geom_smooth(method="lm")
```

On peut aussi associer à différents `geom` des sources de données différentes via l'argument `data`. Supposons qu'on souhaite afficher les noms des communes de plus de 50000 habitants. On peut commencer par créer un tableau de données avec seulement ces communes :

```{r}
com50 <- subset(rp, pop_tot >= 50000)
```

On fait ensuite le nuage de points comme habituellement, et on ajoute un `geom_text` dont les données sont tirées de ce nouveau *data frame* :

```{r}
ggplot(data = rp, aes(x = dipl_sup, y = cadres)) + 
  geom_point(alpha = 0.2) + 
  geom_text(data = com50, aes(label = commune), color="red", size=3)
```


## Mappages (*aesthetics*)

Les paramètres passés jusque là aux `geom` le sont via la fonction `aes()` (abbréviation d'`aesthetic`). Une `aesthetic` est un *mappage*, une mise en relation entre un attribut graphique du `geom` (position, couleur, taille...) et une variable du tableau de données.

### Exemples de mappages

On a déjà vu les mappages `x` et `y` pour un nuage de points :

```{r}
ggplot(rp) + geom_point(aes(x = dipl_sup, y = cadres))
```

On peut en ajouter d'autres. Par exemple, `color` permet de faire varier la couleur des points automatiquement en fonction des valeurs d'une troisième variable :

```{r}
ggplot(rp) + geom_point(aes(x = dipl_sup, y = cadres, color = departement))
```

On peut faire varier la taille des points avec `size` :

```{r}
ggplot(rp) + geom_point(aes(x = dipl_sup, y = cadres, color = departement, size = pop_tot))
```

Ou même leur transparence avec `alpha` :

```{r}
ggplot(rp) + geom_point(aes(x = dipl_sup, y = cadres, color = departement, size = pop_tot, alpha = maison))
```

Chaque `geom` possède sa propre liste de mappages.


### *aesthetic* or not *aesthetic* ?

Parfois on souhaite changer un attribut sans le relier à une variable. Par exemple, on veut représenter tous les points en rouge. Dans ce cas on utilise toujours l'attribut `color`, mais comme il ne s'agit pas d'un mappage, on le définit **à l'extérieur** de la fonction `aes()` :

```{r}
ggplot(rp) + geom_point(aes(x = dipl_sup, y = cadres), color = "red")
```

On peut évidemment mélanger attributs liés à une variable (dans `aes()`) et attributs constants (à l'extérieur) :

```{r}
ggplot(rp) + geom_point(aes(x = dipl_sup, y = cadres, size = pop_tot), color = "royalblue", alpha = 0.3)
```

La règle est simple mais très importante : si on établit un lien entre les valeurs d'une variable et un attribut graphique, on définit un mappage, et on le déclare dans `aes()`. Sinon, on modifie l'attribut de la même manière pour tous les points, et on le définit donc en-dehors de la fonction `aes()`.

### `geom_bar` et `position`

Un des mappages possibles de `geom_bar` est l'attribut `fill`, qui permet de tracer des barres de couleur différentes selon les modalités d'une variable :

```{r}
ggplot(rp) + geom_bar(aes(x = departement, fill = pop_cl))
```

L'attribut `position` de `geom_bar` permet d'indiquer comment les différentes barres doivent être positionnes. Par défaut on a `position="stack"` et elles sont donc "empilées". Mais on peut préciser `position="dodge"` pour les mettre côte à côte :

```{r}
ggplot(rp) + geom_bar(aes(x = departement, fill = pop_cl), position = "dodge")
```

Ou encore `position="fill"` pour représenter non plus des effectifs, mais des proportions :

```{r}
ggplot(rp) + geom_bar(aes(x = departement, fill = pop_cl), position = "fill")
```


## *scales*

Dans `ggplot2`, on appelle *scales* la manière dont un attribut graphique va être relié aux valeurs d'une variable et celle dont la légende correspondante va être affichée. Par exemple, pour `color`, on définira la palette de couleur utilisée. Pour `size`, les tailles minimales et maximales, etc.

Pour modifier une *scale* existante, on ajoute un nouvel élément à notre objet `ggplot2`, qui prendra la forme `scale_<attribut>_<type>`.


### `scale_size`

Par exemple, si on souhaite modifier les tailles minimales et maximales des objets quand on a effectué un mappage de type `size`, on peut utiliser :

```{r}
ggplot(rp) + geom_point(aes(x = dipl_sup, y = cadres, size = pop_tot)) +
  scale_size(range = c(0,15))
```

On peut ajouter d'autres paramètres. Le premier argument est toujours le titre donné à la légende :

```{r}
ggplot(rp) + geom_point(aes(x = dipl_sup, y = cadres, size = pop_tot)) +
  scale_size("Population", range = c(0,15))
```

On peut définir manuellement les éléments de légende représentés :

```{r}
ggplot(rp) + geom_point(aes(x = dipl_sup, y = cadres, size = pop_tot)) +
  scale_size("Population", range = c(0,15), breaks=c(1000,5000,10000,50000))
```

### `scale_x_*`, `scale_y_*`

Les *scales* `scale_x` et `scale_y` modifient les axes `x` et `y` du graphique.

`scale_x_continuous` et `scale_y_continuous` s'appliquent lorsque la variable `x` ou `y` est numérique (quantitative).

```{r}
ggplot(rp) + geom_point(aes(x = dipl_sup, y = cadres)) +
  scale_x_continuous("Diplômés du supérieur", limits=c(0,100))
```

On peut utiliser `scale_x_log10` et `scale_y_log10` pour passer un axe à une échelle logarithmique :

```{r}
ggplot(rp) + geom_point(aes(x = dipl_sup, y = cadres)) +
  scale_x_log10("Diplômés du supérieur")
```

`scale_x_discrete` et `scale_y_discrete` s'appliquent lorsque l'axe correspond à une variable discrète (qualitative) :

```{r}
ggplot(rp) + geom_bar(aes(x = departement)) +
  scale_x_discrete("Département")
```

L'argument `limits` permet d'indiquer quelles valeurs sont affichées et dans quel ordre.

```{r}
ggplot(rp) + geom_bar(aes(x = departement)) +
  scale_x_discrete("Département", limits = c("Oise", "Lozère", "Seine-Saint-Denis"))
```


### `scale_color_*`, `scale_fill_*`

Ces *scales* permettent entre autre de modifier les palettes de couleur utilisées pour le dessin (`color`) ou le remplissage (`fill`).

Si on colore des points selon une variable numérique :

```{r}
ggplot(rp) + geom_point(aes(x = dipl_sup, y = cadres, color = chom))
```

On peut modifier les couleurs utilisées avec `scale_*_gradient` :

```{r}
ggplot(rp) + geom_point(aes(x = dipl_sup, y = cadres, color = chom)) + scale_color_gradient("Taux de chômage", low = "white", high = "red")
```

Si on a fait un mappage avec une variable discrète :

```{r}
ggplot(rp) + geom_density(aes(x = cadres, fill = departement), alpha = 0.5)
```

On peut modifier la palette  avec `scale_*_manual`, `scale_*_hue` ou `scale_*_brewer`. Cette dernière fonction récupère des palettes depuis le site [Colorbrewer](http://colorbrewer2.org/).

```{r}
ggplot(rp) + geom_density(aes(x = cadres, fill = departement), alpha = 0.5) +
  scale_fill_manual("Département", values = c("red", "#FFDD45", rgb(0.1,0.2,0.6),"darkgreen","grey80"))
```

```{r}
ggplot(rp) + geom_density(aes(x = cadres, fill = departement), alpha = 0.5) +
  scale_fill_brewer("Département", palette="Accent")
```


Il existe de nombreuses autres méthodes pour définir les couleurs, se reporter à la [documentation officielle](http://docs.ggplot2.org/current/index.html).



## *facets*

Le *faceting* permet d'effectuer plusieurs fois le même graphique selon les valeurs d'une ou plusieurs variables qualitatives.

Par exemple, on peut représenter l'histogramme du pourcentage de cadres :

```{r, message=FALSE}
ggplot(data = rp) + geom_histogram(aes(x = cadres))
```

Mais on peut vouloir faire un histogramme pour chaque département. On peut dans ce cas utiliser `facet_wrap` ou `facet_grid`.

Les deux fonctions prennent en paramètre une formule. Pour `facet_wrap`, les différents graphiques sont affichés les uns à côté des autres et répartis automatiquement dans la page. La formule prend la forme `~variable` :

```{r, message=FALSE}
ggplot(data = rp) + geom_histogram(aes(x = cadres)) + facet_wrap(~departement)
```

Pour `facet_grid`, les graphiques sont disposés selon une grille. La formule est de la forme `variable en ligne ~ variable en colonne`. Si on n'a pas de variable dans l'une des deux dimensions, on met un point (`.`) :

```{r, message=FALSE}
ggplot(data = rp) + geom_histogram(aes(x = cadres)) + facet_grid(.~departement)
```

```{r, message=FALSE}
ggplot(data = rp) + geom_histogram(aes(x = cadres)) + facet_grid(pop_cl~departement)
```


## Thèmes

Les thèmes permettent de contrôler l'affichage de tous les éléments du graphique qui ne sont pas reliés aux données : titres, grilles, fonds, etc.

Il existe un certain nombre de thèmes préexistants :

```{r}
ggplot(data = rp) + geom_histogram(aes(x = cadres)) + theme_bw()
```

```{r}
ggplot(data = rp) + geom_histogram(aes(x = cadres)) + theme_minimal()
```

Mais tous les éléments sont personnalisables. Un bon moyen de se familiariser avec tous les arguments est sans doute l'addin RStudio `ggThemeAssist`. Pour cela il suffit d'installer le package en question, de sélectionner dans son script RStudio le code correspondant à un graphique `ggplot2`, puis d'aller dans le menu *Addins* et choisir *ggplot Theme Assistant*. Une interface graphique s'affiche alors permettant de modifier les différents éléments. Si on clique sur *Done*, le code dans le script est alors automatiquement mis à jour par le code correspondant aux modifications effectuées.

Ce qui permet d'obtenir très facilement des résultats extrêmement moches :


```{r}
ggplot(data = rp) + geom_histogram(aes(x = cadres)) + 
 theme(panel.grid.major = element_line(colour = "dodgerblue", 
    size = 0.5, linetype = "dotdash"), axis.title = element_text(family = "serif", 
    size = 18, face = "italic", colour = "white"), 
    axis.text = element_text(family = "serif", 
        size = 15, face = "bold"), axis.text.x = element_text(family = "mono"), 
    plot.title = element_text(family = "serif"), 
    legend.text = element_text(family = "serif"), 
    legend.title = element_text(family = "serif"), 
    panel.background = element_rect(fill = "coral"), 
    plot.background = element_rect(fill = "blueviolet"))
```

Enfin, les fonctions `ggtitle`, `xlab` et `ylab` permettent d'ajouter ou de modifier facilement un titre de graphique, ainsi que ceux les étiquettes des axes `x` et `y` :

```{r}
ggplot(data = rp) + geom_histogram(aes(x = cadres)) + 
  ggtitle("Un bien bel histogramme") +
  xlab("Pourcentage de cadres") +
  ylab("Effectif")
```

## Ressources

La documentation officielle (en anglais) de `ggplot2` est très complète et accessible en ligne : http://docs.ggplot2.org/current/

Une "antisèche" (en anglais) résumant en deux pages l'ensemble des fonctions et arguments et disponible soit directement depuis RStudio (menu *Help > Chetasheets > Data visualization with ggplot2*) ou en ligne à l'adresse suivante : https://www.rstudio.com/resources/cheatsheets/

La partie *Data visualisation* de l'ouvrage en ligne et en cours de rédactiond *R for data science*, de Hadley Wickham, est une très bonne introduction à `ggplot2` : http://r4ds.had.co.nz/data-visualisation.html

Enfin, plusieurs ouvrages, toujours en anglais, abordent en détail l'utilisation de `ggplot2`, en particulier *ggplot2: Elegant Graphics for Data Analysis*, de Hadley Wickham : http://www.amazon.fr/ggplot2-Elegant-Graphics-Data-Analysis/dp/0387981403/

Et le *R Graphics Cookbook* de Winston Chang : http://www.amazon.fr/R-Graphics-Cookbook-Winston-Chang/dp/1449316956

Le site associé à ce dernier ouvrage comporte aussi pas mal d'exemples et d'informations intéressantes : http://www.cookbook-r.com/Graphs/

