# Boucles et exécution conditionnelle

Nous avons vu précédemment comment écrire nos propres fonctions. Cette section présente des éléments du langage qui permettent de programmer des actions un peu plus complexes : exécuter du code de manière conditionnelle, selon le résultat d'un test, et répéter des opérations avec des boucles.

Les notions décrites dans cette partie s'appliquent pour le développement de fonctions, mais peuvent aussi être mises en œuvre à tout moment dans un script.

On commence par charger les jeux de données d'exemple utilisés par la suite :

```{r}
library(questionr)
data(hdv2003)
data(rp2012)
```


## `if`, `else` : exécuter du code sous certaines conditions

### `if`

L'instruction `if` permet de n'exécuter du code que si une condition est remplie.

![](resources/figures/structure_if)

`if` prend une condition (entre parenthèses) puis un bloc de code (entre accolades) qui n'est exécuté que si la condition est vraie.

Par exemple, dans le code suivant, le message `Bonjour !` ne sera affiché que si la valeur de l'objet `prenom` vaut `"Pierre-Edmond"` :

Prenons tout de suite un exemple :

```{r}
prenom <- "Pierre-Edmond"
if (prenom == "Pierre-Edmond") {
    message("Bonjour !")
}
```

On peut utiliser ce code pour créer une passionnante fonction qui a pour objectif de ne dire bonjour qu'aux personnes qui s'appellent Pierre-Edmond :

```{r}
bonjour_pierre_edmond <- function(prenom) {
    if (prenom == "Pierre-Edmond") {
        message("Bonjour !")
    }
}

bonjour_pierre_edmond("Pierre-Edmond")

bonjour_pierre_edmond("Valérie-Charlotte")
```

Une autre utilisation possible (et un peu plus utile) dans le cadre d'une fonction est de n'exécuter certaines instructions que si la valeur d'un argument remplit une certaine condition. Dans l'exemple suivant, on n'applique la fonction `round()` que si l'argument `arrondir` vaut `TRUE`.

```{r}
moyenne <- function(x, arrondir = TRUE) {
    res <- mean(x)
    if (arrondir) {
        res <- round(res)
    }
    res
}

v <- c(1.4, 2.3, 8.9)
moyenne(v)
moyenne(v, arrondir = FALSE)
```

À noter que quand le bloc de code qui suit une instruction `if` ne comporte qu'une seule instruction, on peut omettre les accolades qui l'entourent. Les syntaxe suivantes sont donc équivalentes :

```{r eval=FALSE}
if (arrondir) {
    res <- round(res)
}

if (arrondir) res <- round(res)

if (arrondir) 
    res <- round(res)
```

Pour des raisons de lisibilité, dans ce qui suit on conservera les accolades dans tous les cas.

### `if` / `else`

On utilise souvent `if` en conjonction avec l'instruction `else`. `else` précède un autre bloc de code R qui ne s'exécute que si la condition donnée à `if` est fausse :

![](resources/figures/structure_if_else)

On peut ainsi utiliser `if` / `else` pour une nouvelle fonction fort utile qui nous évitera bien des désagréments météorologiques :

```{r}
conseil_vestimentaire <- function(temperature) {
    if (temperature > 15) {
        message("La polaire n'est pas forcément nécessaire.")
    } else {
        message("Vous devriez prendre une petite laine.")
    }
}

conseil_vestimentaire(-5)
```

Plus utile, on peut l'utiliser pour effectuer deux actions différentes en fonction de la valeur d'un argument. La fonction suivante génère deux graphiques différents selon le type du vecteur passé en argument :

```{r}
graph_var <- function(x) {
    if (is.character(x)) {
        barplot(table(x))
    } else {
        hist(x)
    }
}

graph_var(c("Pomme", "Pomme", "Citron"))
graph_var(c(1, 5, 10, 3, 1, 4))
```

On peut évidemment passer des conditions plus complexes. Dans notre fonction, le test `is.character(x)` échoue si `x` est un facteur, alors qu'on souhaiterait quand même réaliser un `barplot`. On peut donc compléter la condition du `if` :

```{r}
graph_var <- function(x) {
    if (is.character(x) || is.factor(x)) {
        barplot(table(x))
    } else {
        hist(x)
    }
}

graph_var(factor(c("Pomme", "Pomme", "Citron")))
```

### "`if`" / "`else if`" / "`else`"

On peut aussi utiliser des blocs supplémentaires `else if` qui permettent d'ajouter de nouvelles conditions. Dès qu'une condition est vraie, le bloc de code correspondant est exécuté. Le dernier bloc `else` est exécuté si aucune des conditions n'est vraie.

On peut donc améliorer encore notre fonction `graph_var()` pour tester les différents types explicitement et afficher un message si aucun type géré n'a été reconnu.

```{r}
graph_var <- function(x) {
    if (is.character(x) || is.factor(x)) {
        barplot(table(x))
    } else if (is.numeric(x)) {
        hist(x)
    } else {
        message("Le type de x n'est pas géré par la fonction")
    }
}

graph_var(c(TRUE, FALSE, TRUE))
```

Attention, seul le bloc de la première condition vraie est exécuté, l'ordre des conditions est donc important. Dans l'exemple suivant, le second bloc n'est jamais exécuté et donc le second message jamais affiché.

```{r}
test_x <- function(x) {
    if (x < 100) {
        message("x est inférieur à 100")
    } else if (x < 10) {
        message("x est inférieur à 10")
    }
}

test_x(5)
```

Il est donc important d'ordonner les conditions de la plus spécifique à la plus générale.

### Construction de conditions complexes

On peut combiner plusieurs tests avec les opérateurs logiques classiques :

- `&&` est l'opérateur "et", qui est vrai si les deux conditions qu'il réunit sont vraies
- `||` est l'opérateur "ou", qui est vrai si au moins l'une des deux conditions qu'il réunit sont vraies
- `!` est l'opérateur "non", qui teste si la condition qu'il précède est fausse

Ainsi, si on veut qu'une variable `temperature` soit comprise entre 15 et 25, on écrira :

```{r eval = FALSE}
verifie_temperature <- function(temperature) {
    if (temperature >= 15 && temperature <= 25) {
        message("Température ok")
    }
}
verifie_temperature(20)
```

Si on souhaite tester que `temperature` est inférieure à 15 ou supérieure à 25 :

```{r eval = FALSE}
verifie_temperature <- function(temperature) {
    if (temperature < 15 || temperature > 25) {
        message("Température pas glop")
    }
}
verifie_temperature(10)
```

Enfin, si on souhaite tester que `temperature` n'est pas égale à `NULL` :

```{r eval = FALSE}
verifie_temperature <- function(temperature = NULL) {
    if (!is.null(temperature)) {
        message("Merci d'avoir indiqué une température")
    }
}
verifie_temperature(15)
```

On pourra noter qu'il existe deux types d'opérateurs "et" et "ou" dans R :

- `&` et `|` sont des opérateurs *vectorisés*. Ils peuvent s'appliquer à des vecteurs et retourneront un vecteur de `TRUE` et `FALSE`
- `&&` et `||` ne peuvent retourner qu'une seule valeur, et si on leur fournit des vecteurs ils n'utiliseront que leurs premières valeurs

```{r}
x <- 1:5
x > 0 & x <=2
x > 0 && x <=2
```

```{block type='rmdimportant'}
Comme la condition passée à un `if` ne doit retourner qu'une seule valeur (et non un vecteur), on utilisera de préférence `&&` et `||`.
```


### Différence entre `if` / `else` et `ifelse`

Une source fréquente de confusion concerne la différence entre les instructions `if` / `else` et la fonction `ifelse()` de R base (ou son équivalent `if_else` de `dplyr`, voir section \@ref(if-else)). Les deux sont pourtant très différentes :

- `if` / `else` s'utilisent quand on teste une seule condition et qu'on veut exécuter des blocs de code différents selon son résultat
- `ifelse` et `if_else` appliquent un test à tous les éléments d'un vecteur et retournent un vecteur de valeurs logiques

Premier cas de figure : un objet `x` contient une seule valeur et on veut afficher un message différent selon si celle-ci est inférieure ou supérieure à 10. Dans ce cas on utilise `if` / `else`.

```{r}
x <- 5

if (x >= 10) {
    message(">=10")
} else {
    message("<10")
}
```

Deuxième cas de figure : `x` est un vecteur et on souhaite recoder chacune de ses valeurs selon le même critère que ci-dessus. Dans ce cas on utilise `ifelse` ou `if_else`.

```{r}
x <- 5:15

ifelse(x >= 10, ">=10", "<10")
```

Une erreur fréquente, notamment quand on est dans une fonction, est de passer à `if` une condition appliquée à un vecteur. Dans ce cas R a la bonne idée d'afficher un message d'avertissement.

```{r}
x <- 1:10

if (x >= 5) {
    message(">=5")
}
```

```{block type='rmdimportant'}
À retenir donc : quand on utilise l'instruction `if`, la condition qui lui est passée entre parenthèses ne doit renvoyer qu'une seule valeur `TRUE` ou `FALSE`. 
```


## Contrôle de l'exécution et gestion des erreurs

L'instruction `if` est souvent utilisée dans des fonctions pour valider les valeurs passées en arguments, ou plus généralement pour contrôler que l'exécution du code se déroule comme prévu.

### Utilisation de `return` pour sortir de la fonction

Une première utilisation peut être d'utiliser un `return` pour interrompre l'exécution de la fonction et retourner un résultat. On a en effet vu section \@ref(resfunc) que dès que R rencontre un `return` dans une fonction, il interrompt immédiatement l'exécution de celle-ci.

La fonction suivante retourne la longueur du mot le plus long dans un vecteur de chaînes de caractères. On ajoute donc un test qui retourne `NA` dans le cas où le vecteur passé en argument serait d'un type différent.

```{r}
longueur_max <- function(x) {
    if (!is.character(x)) {
        return(NA)
    }
    max(nchar(x))
}

longueur_max(c("Pomme", "Citron"))
longueur_max(1:5)
```


### `warning`

La fonction `warning` fonctionne comme `message` mais permet d'afficher un avertissement. Celui-ci est présenté différemment dans la console de manière à attirer l'attention sur un point particulier. Il indique également la fonction qui a déclenché l'avertissement, ce qui peut être utile pour retrouver l'origine du problème.

Dans la fonction précédente, on peut ajouter un avertissement dans le cas où le vecteur passé en argument n'est pas de type `character`.

```{r}
longueur_max <- function(x) {
    if (!is.character(x)) {
        warning("x n'est pas de type character, le résultat vaut NA.")
        return(NA)
    }
    max(nchar(x))
}

longueur_max(1:5)
```

### `stop` et `stopifnot`

`stop` fonctionne comme `warning` mais déclenche une erreur qui interrompt totalement l'exécution du code. Quand R le rencontre dans une fonction, il sort immédiatement de la fonction, ne retourne aucun résultat, et il interrompt également toutes les autres instructions en attente d'exécution.

On peut ainsi considérer, toujours dans la fonction `longueur_max`, que le fait de ne pas fournir en argument un vecteur de type `character` est suffisamment "grave" pour interrompre l'exécution en cours et forcer la personne qui utilise la fonction à régler le problème.

```{r error = TRUE}
longueur_max <- function(x) {
    if (!is.character(x)) {
        stop("x doit être de type character.")
    }
    max(nchar(x))
}

longueur_max(1:5)
```

```{block type="rmdnote"}
Savoir si un problème doit être traité comme un avertissement ou comme une erreur relève du choix de la personne qui développe la fonction : chaque cas est particulier.
```

`stopifnot` est une syntaxe alternative plus compacte qui combine test et message d'erreur. On lui passe en premier argument une condition, et en deuxième argument un message à afficher si la condition est fausse.

On peut donc réécrire notre fonction `longueur_max` ci-dessus de la manière suivante :

```{r error = TRUE}
longueur_max <- function(x) {
    stopifnot(is.character(x))
    max(nchar(x))
}

longueur_max(1:5)
```

Si on souhaite un message d'erreur personnalisé il faut le passer comme nom de la condition.

```{r error = TRUE}
longueur_max <- function(x) {
    stopifnot(
        "x doit être de type character" = is.character(x)
    )
    max(nchar(x))
}

longueur_max(1:5)
```


### Tester la présence d'un argument

La méthode la plus courante pour tester si l'argument d'une fonction a été défini lors de l'appel de cette fonction est de donner à cet argument la valeur `NULL` par défaut, et de tester cette valeur.

Par exemple, soit une fonction qui génère un graphique avec un argument `titre` qui permet de définir son titre. On peut mettre par défaut cet argument à `NULL` et ajouter un titre par défaut si l'utilisateur n'en a pas fourni.

```{r}
histo <- function(x, titre = NULL) {
    if (is.null(titre)) {
        titre <- paste("Moyenne :", mean(x))
    }
    hist(x, main = titre)
}

x <- c(1, 15, 8, 10, 12, 18, 8, 4)
histo(x)

histo(x, titre = "Quel bel histogramme")
```


## `for` et `while` : répéter des instructions dans une boucle

Les boucles sont un type d'instructions qui permet de répéter du code plusieurs fois, soit en fonction d'une condition soit selon les éléments d'un vecteur^[En complément, on verra également dans la section \@ref(purrr) d'autres fonctions tirées de l'extension `purrr` qui permettent d'appliquer une fonction en itérant sur les éléments de plusieurs objets.].

### `for`

Le premier type de boucle est défini par l'instruction `for`. Sa structure est la suivante :

![](resources/figures/structure_for)

Le principe est le suivant : on fournit à `for` entre parenthèses une expression du type `item in vecteur`, puis un bloc de code entre accolades. `for` va exécuter le bloc de codes pour chacune des valeurs de `vecteur`, et affectera tour à tour à `item` la valeur courante de `vecteur`.

Prenons tout de suite un exemple pour mieux comprendre.

```{r}
for (item in 1:5) {
    print(item)
}
```

Ici notre vecteur "source" est constitué des entiers de 1 à 5. `for` va donc exécuter l'instruction `print(item)` 5 fois, en remplaçant la première fois `item` par 1, la seconde fois par 2, etc.

On peut itérer sur tout type d'objet, et le nom `item` peut être remplacé par ce que l'on souhaite :

```{r}
for (prenom in c("Pierre-Edmond", "Valérie-Charlotte")) {
    message("Bonjour ", prenom, " !")
}
```

Exemple un peu plus complexe, la fonction suivante prend en entrée un tableau de données et un vecteur de noms de variables, et affiche le résultat de `summary` pour chacune de ces variables.

```{r}
summaries <- function(d, vars) {
    for (var in vars) {
        message("--- ", var, " ---")
        print(summary(d[, var]))
    }
}

summaries(hdv2003, c("sexe", "age", "heures.tv"))
```

Un "pattern" relativement fréquent est de vouloir itérer sur les éléments d'un vecteur par leur position. Il est du coup assez naturel d'utiliser quelque chose comme `for (i in 1:length(x))`. Il est cependant préférable dans ces cas-là d'utiliser la fonction dédiée `seq_along(x)`^[L'intérêt de `seq_along(x)` est notamment qu'elle n'essaie pas d'exécuter le bloc de code si jamais `x` est de longueur nulle. *Cf.* des explications supplémentaires dans [Advanced R](https://adv-r.hadley.nz/control-flow.html#common-pitfalls)].

```{r}
x <- c("rouge", "vert", "bleu")
1:length(x)
seq_along(x)
```

Dans l'exemple suivant, la fonction `affiche_dimensions` prend en entrée une liste de tableaux de données et affiche leur nombre de lignes et de colonnes.

```{r}
affiche_dimensions <- function(dfs) {
    for (i in seq_along(dfs)) {
        name <- names(dfs)[[i]]
        df <- dfs[[i]]
        message("Dimensions de ", name, " : ", nrow(df), "x", ncol(df))
    }
}

l <- list(
    hdv = hdv2003,
    rp = rp2012
)
affiche_dimensions(l)
```

À noter que quand on sort d'une boucle `for`, l'objet utilisé pour itérer sur les valeurs du vecteur existe toujours, et contient la dernière valeur qu'il a prise.

```{r}
for (i in 1:3) {
    print("a")
}
print(i)
```

### `while`

`while` prend en argument une condition et est suivi d'un bloc de code entre accolades. Elle exécute le bloc tant que la condition est vraie :

![](resources/figures/structure_while)

Par exemple, la fonction suivante simule un tirage à pile ou face à l'aide de la fonction `sample()`. La simulation de tirage s'exécute et affiche le résultat tant qu'on obtient "Pile" (et interrompt la boucle au premier "Face") :

```{r eval = FALSE}
resultat <- ""
while (resultat != "Face") {
    resultat <- sample(c("Pile", "Face"), size = 1)
    print(resultat)
}
```

```
[1] "Pile"
[1] "Pile"
[1] "Face"
```

Le déroulement de la boucle est le suivant :

1. la première instruction initialise la valeur de la variable `resultat` avec une chaîne vide
2. à la première entrée dans le `while`, `resultat` vaut `""`, elle est donc différente de `"Face"` et le bloc de code est donc exécuté
3. à la fin de cette exécution, `resultat` voit soit `"Pile"` soit `"Face"`. On entre alors une deuxième fois dans le `while`. Si `resultat` vaut `"Pile"`, la condition du `while` n'est pas vraie, on n'exécute donc pas le bloc de code et on sort de la boucle. Si `resultat` vaut `"Face"`, la condition est vraie, on n'exécute le bloc de code et on rentre ensuite une troisième fois dans le `while`, etc.


### `next` et `break`

Les instructions `next` et `break` permettent de modifier les itérations d'une boucle `for` ou `while`.

`next` permet de sortir de l'itération courante et de passer directement à l'itération suivante sans exécuter le reste du code. 

Reprenons la fonction `summaries`, vue plus haut, qui affiche le résumé de plusieurs variables d'un tableau de données.

```{r}
summaries <- function(d, vars) {
    for (var in vars) {
        message("--- ", var, " ---")
        print(summary(d[, var]))
    }
}

summaries(hdv2003, c("sexe", "age"))
```

Si on passe à la fonction un nom de colonne qui n'existe pas, on obtient une erreur et les autres variables ne sont pas affichées.

```{r error=TRUE}
summaries(hdv2003, c("sexe", "igloo", "age"))
```

Or on pourrait, dans ce cas vouloir afficher les résultats pour les "bonnes" colonnes, et ignorer les autres. C'est possible si rajoute une instruction `next` quand la valeur courante de `var` ne fait pas partie des noms de colonnes (on pourrait aussi ajouter un `warning()` juste avant le `next` pour informer l'utilisateur).

```{r}
summaries <- function(d, vars) {
    for (var in vars) {
        if (!(var %in% names(d))) {
            next
        }
        message("--- ", var, " ---")
        print(summary(d[, var]))
    }
}

summaries(hdv2003, c("sexe", "igloo", "age"))
```

L'instruction `break` est un peu plus radicale : non seulement elle sort de l'itération courante sans exécuter la suite du code, mais elle interrompt carrément la boucle toute entière et n'exécute pas les itérations restantes.

Dans l'exemple précédent, si on remplace `next` par `break`, on voit bien qu'on sort de la boucle et que seule la première itération est totalement exécutée.

```{r}
summaries <- function(d, vars) {
    for (var in vars) {
        if (!(var %in% names(d))) {
            break
        }
        message("--- ", var, " ---")
        print(summary(d[, var]))
    }
}

summaries(hdv2003, c("sexe", "igloo", "age"))
```



### Quand (ne pas) utiliser des boucles {#no-boucles}

Le mécanisme des boucles, assez intuitif, peut être utilisé pour beaucoup d'opérations. Il y a cependant sous R des alternatives souvent plus rapides, qu'il est préférable de privilégier.

Avant tout, de nombreuses fonctions R sont "vectorisées" et s'appliquent directement à tous les éléments d'un vecteur. Dans le cas où une fonction vectorisée existe déjà, elle propose en général une syntaxe plus compacte et une exécution plus rapide.

Pour prendre un exemple caricatural, si on souhaite ajouter 10 à chaque élément d'un vecteur on évitera absolument de faire :

```{r, eval=FALSE}
for (i in seq_along(x)) {
    x[i] <- x[i] + 10
}
```

Et on se contentera d'un beaucoup plus simple `x + 10`.

Autre exemple, si on souhaite remplacer dans tous les éléments d'un vecteur de chaînes de caractères le caractère "X" par le caractère "o", on pourrait être tenter de faire une boucle du type :

```{r}
mots <- c("brXuette", "mXtX", "iglXX")
for (i in seq_along(mots)) {
    mots[i] <- str_replace_all(mots[i], "X", "o")
}
```

Or c'est tout à fait inutile car `str_replace_all()` étant vectorisée, on peut l'appliquer directement à un vecteur sans utiliser de boucle.

```{r}
mots <- c("brXuette", "mXtX", "iglXX")
mots <- str_replace_all(mots, "X", "o")
```

Dernier exemple, la boucle suivante remplace les valeurs manquantes d'un vecteur par les valeurs correspondantes d'un deuxième vecteur.

```{r}
x <- c(1, NA, 4, 110, NA)
y <- c(20, 30, 40, 50, 60)

for (i in seq_along(x)) {
    if (is.na(x[i])) x[i] <- y[i]
}

x
```

Cette boucle sera avantageusement remplacée par une utilisation plus compacte et plus rapide de l'opérateur `[]`.

```{r}
x <- c(1, NA, 4, 110, NA)
y <- c(20, 30, 40, 50, 60)
x[is.na(x)] <- y[is.na(x)]
x
```

En dehors des questions de performance, une boucle peut aussi être moins lisible que certaines alternatives. Soit la fonction suivante, qui prend en entrée un vecteur de mots et retourne le nombre total de voyelles qu'il contient.

```{r}
library(stringr)
n_voyelles <- function(mots) {
    nb <- str_count(mots, "[aeiou]")
    sum(nb)
}

n_voyelles(c("le", "chat", "roupille"))
```

Supposons qu'on souhaite appliquer cette fonction à une série de vecteurs de mots contenus dans une liste. On pourrait utiliser une boucle `for` parcourant cette liste, appliquant la fonction, et ajoutant le résultat à un vecteur numérique vide préalablement créé avec  `numeric()`.

```{r}
phrases <- list(
    c("le", "chat", "roupille"),
    c("l'autre", "chat", "roupille", "aussi")
)

res <- numeric()
for (i in seq_along(phrases)) {
    res[i] <- n_voyelles(phrases[[i]])
}
res
```

On verra cependant dans la section \@ref(purrr) que des fonctions permettent de faire ce genre de choses de manière beaucoup plus simple et plus lisible. Ici par exemple on obtiendrait le même résultat avec un simple :

```{r include=FALSE}
library(purrr)
```

```{r}
phrases %>% map_int(n_voyelles)
```

Au final, entre les fonctions vectorisées existantes et les possibilités fournies par `purrr`, il est assez rare de devoir utiliser une boucle directement dans R. Pour autant, il ne faut pas non plus tomber dans l'excès inverse et considérer que tout usage de `for` ou `while` doit être évité : ces fonctions sont parfaitement justifiées dans de nombreux cas de figure, et si vous trouvez une solution qui fonctionne de manière efficace avec une boucle `for`, il n'est pas forcément utile de chercher à la remplacer à tout prix.


## Débugguer une fonction

Lorsqu'on commence à écrire des fonctions un peu complexes, avec des `if`, des `for`, etc., arrive forcément un moment où ça ne fonctionne pas comme on souhaiterait et où on ne comprend pas pourquoi. Bref, il y a un bug.

Trouver la cause d'un bug n'est pas toujours évident, mais heureusement il existe plusieurs outils permettant de faciliter les choses.

### print()

L'outil le plus simple, parfois décrié mais souvent efficace, est de rajouter un simple `print()` dans le code de notre fonction pour examiner le contenu d'un objet à un moment donné.

Dans l'exemple suivant, on a écrit une fonction `phrase_max()` qui prend en entrée une chaîne de caractères et une lettre. La fonction découpe la chaîne en phrases, et retourne la phrase qui comporte le plus de fois la lettre.

```{r}
phrase_max <- function(str, lettre) {
    phrases <- str_split(str, ".", simplify = TRUE)
    n_lettre <- str_detect(phrases, lettre)
    phrases[n_lettre == max(n_lettre)]
}
```

Du moins en théorie, car en pratique ça n'est pas tout à fait ça...

```{r}
texte <- "Le chat dort. Le félin roupille. Le chat dort tout le temps."
phrase_max(texte, "t")
```

Pour essayer de comprendre ce qui se passe, on va rajouter un `print()` qui va nous permettre d'afficher le contenu de `phrases` juste après le `str_split()`.

```{r}
phrase_max <- function(str, lettre) {
    phrases <- str_split(str, ".", simplify = TRUE)
    print(phrases)
    n_lettre <- str_detect(phrases, lettre)
    phrases[n_lettre == max(n_lettre)]
}

phrase_max(texte, "t")
```

Il y a donc un problème : plutôt que d'obtenir des phrases on n'obtient que des chaînes vides. Pourquoi ? Car on a oublié que l'argument `pattern` de `str_split()`, celui à qui on a donné la valeur `"."`, admet par défaut une expression régulière. Or dans une expression régulière, le `.` est un symbole spécial qui correspond à n'importe quel caractère.

On corrige donc le problème en entourant notre `pattern` de la fonction `fixed()` de `stringr`, qui permet de spécifier qu'on souhaite bien découper notre texte selon le caractère `"."`.

```{r}
phrase_max <- function(str, lettre) {
    phrases <- str_split(str, fixed("."), simplify = TRUE)
    n_lettre <- str_detect(phrases, lettre)
    phrases[n_lettre == max(n_lettre)]
}
```

On teste cette version corrigée.
```{r}
phrase_max(texte, "t")
```

C'est un peu mieux, mais pas encore tout à fait ça puisque la fonction nous retourne plusieurs phrases et pas seulement celle qui comporte le plus de "t"...

On rajoute donc un `print()` pour voir ce que vaut le résultat du `str_detect()`.

```{r}
phrase_max <- function(str, lettre) {
    phrases <- str_split(str, fixed("."), simplify = TRUE)
    n_lettre <- str_detect(phrases, lettre)
    print(n_lettre)
    phrases[n_lettre == max(n_lettre)]
}

phrase_max(texte, "t")
```

Ce qui nous permet de constater que `n_lettre` ne contient pas le nombre d'occurrences de "t", mais juste une valeur logique indiquant si la phrase contient ou non un "t". Pourquoi ? Tout simplement parce qu'on n'a pas utilisé la bonne fonction ! Il faut en effet remplacer `str_detect()` par `str_count()`.

```{r}
phrase_max <- function(str, lettre) {
    phrases <- str_split(str, fixed("."), simplify = TRUE)
    n_lettre <- str_count(phrases, lettre)
    phrases[n_lettre == max(n_lettre)]
}
```

On teste cette nouvelle version :

```{r}
phrase_max(texte, "t")
```

Cette fois ça semble fonctionner !

### Localiser une erreur

`print()` peut aussi être utile pour savoir à quel moment une erreur se produit.

Dans l'exemple suivant, on crée une fonction `prop_values()` qui prend en argument un tableau de données `df` et une proportion `prop` et retourne une liste comportant les modalités de variables qui apparaissent au moins dans la proportion correspondante.

```{r}
prop_values <- function(df, prop = 0.5) {
    min_freq <- prop * nrow(df)
    res <- list()
    for (var in names(df)) {
        freq <- table(df[[var]])
        freq <- freq[freq >= min_freq]
        if (length(freq) > 0) {
            res[[var]] <- freq
        }
    }
    res
}
```

Si on applique `prop_values()` à `hdv2003` avec une valeur de `prop` à 0.75, on obtient toutes les modalités correspondant à au moins trois quart des observations.

```{r}
data(hdv2003)
prop_values(hdv2003, 0.75)
```

Essayons maintenant d'appliquer `prop_values()` au jeu de données `starwars` de `dplyr`.

```{r error=TRUE}
library(dplyr)
data(starwars)
prop_values(starwars, 0.75)
```

On obtient une erreur plus ou moins sybilline : apparemment une erreur se produit au moment de faire le tri à plat des valeurs avec `table(df[[var]])`. Mais comme ce tri à plat s'effectue dans une boucle, on ne sait pas quelle variable de `starwars` cause le problème.

On va donc rajouter comme première instruction de la boucle un `print(var)`.

```{r error=TRUE}
prop_values <- function(df, prop = 0.5) {
    min_freq <- prop * nrow(df)
    res <- list()
    for (var in names(df)) {
        print(var) # debug
        freq <- table(df[[var]])
        freq <- freq[freq >= min_freq]
        if (length(freq) > 0) {
            res[[var]] <- freq
        }
    }
    res
}

prop_values(starwars, 0.75)
```

On voit que tout semble bien se passer pour les premières variables de notre tableau, et que l'erreur survient au moment de traiter la variable `films`. On regarde donc à quoi ressemble cette variable.

```{r}
head(starwars$films, 3)
```

Damn, cette variable n'est pas un vecteur atomique mais une liste ! Un tableau de données peut en effet contenir ce que l'on appelle des colonnes-listes. Comme ça n'est pas fréquent, on ne l'avait clairement pas prévu au moment de la création de la fonction.

On a désormais identifié le problème, on peut donc le corriger par exemple en ignorant les colonnes de type liste en utilisant `is.list()` et l'instruction `next`.

```{r}
prop_values <- function(df, prop = 0.5) {
    min_freq <- prop * nrow(df)
    res <- list()
    for (var in names(df)) {
        if (is.list(df[[var]])) next
        freq <- table(df[[var]])
        freq <- freq[freq >= min_freq]
        if (length(freq) > 0) {
            res[[var]] <- freq
        }
    }
    res
}

prop_values(starwars, 0.75)
```

### browser()

Il y a des alternatives plus efficaces à l'utilisation de `print()` pour identifier et comprendre les bugs. La plus utilisée est la fonction `browser()`. Celle-ci peut s'insérer à n'importe quel endroit du code, et lorsqu'elle est rencontrée par R celui-ci s'interrompt et affiche une invite de commande permettant notamment d'inspecter des objets.

On reprend l'exemple précédent en remplaçant le `print(var)` que nous avions inséré pour débugguer la fonction `prop_values` par un appel à `browser()`.

```{r eval=FALSE}
prop_values <- function(df, prop = 0.5) {
    min_freq <- prop * nrow(df)
    res <- list()
    for (var in names(df)) {
        browser()
        freq <- table(df[[var]])
        freq <- freq[freq >= min_freq]
        if (length(freq) > 0) {
            res[[var]] <- freq
        }
    }
    res
}

prop_values(starwars, 0.75)
```

Lorsqu'on lance ce code, R s'interrompt et affiche l'invite de commande suivant :

```
Called from: prop_values(starwars, 0.75)

Browse[1]>
```

Cette invite de commande offre plusieurs possibilités. On peut lui indiquer du code R qui sera exécuté dans le contexte du moment de l'interruption. Notamment, si on indique un nom d'objet, on pourra voir sa valeur. Ainsi, si on tape `var`, R nous affiche la valeur actuelle de `var`, donc au moment de la première itération de la boucle.

```
Browse[1]> var                                         
[1] "name"
```

On peut également fournir des commandes spécifiques : si on tape `n`, R va passer à l'instruction suivante puis s'interrompre à nouveau^[Si on a un objet `n` dont on souhaite afficher le contenu, on doit faire `print(n)`.].

```
Browse[1]> n                                           
debug à #6 : freq <- table(df[[var]])
```

Si on tape `c`, R va relancer l'exécution jusqu'à la fin, ou jusqu'à la prochaine rencontre d'un `browser()`. Dans notre cas, cela signifie qu'on va continuer jusqu'au `browser()` de la deuxième itération de la boucle.

```
Browse[2]> c                                           
Called from: prop_values(starwars, 0.75)

Browse[1]> var                                         
[1] "height"
```

Si on souhaite sortir de cette invite de commande et tout interrompre, il suffit de taper `Q`.

`browser()` est donc un peu plus complexe à utiliser que des `print()` ajoutés manuellement, mais c'est aussi un outil plus souple et plus puissant.

```{block type='rmdnote'}
Cette section n'offre qu'un petit aperçu des possibilités de debugging. R propose d'autres fonctionnalités, et les environnements de développement comme RStudio ou Visual Studio Code proposent également leurs propres outils. 

Pour plus d'informations on pourra se reporter aux ressources indiquées dans la section ci-dessous.
```



## Ressources {#ressources-boucles}

L'ouvrage *R for Data Science* (en anglais), accessible en ligne, contient [un chapitre sur les boucles for](https://r4ds.had.co.nz/iteration.html#for-loops), et [un chapitre sur les blocs if / else](https://r4ds.had.co.nz/functions.html#conditional-execution).

L'ouvrage *Advanced R* (également en anglais) aborde de manière approfondie [les tests et les boucles](https://adv-r.hadley.nz/control-flow.html) et consacre un chapitre entier [au debugging](https://adv-r.hadley.nz/debugging.html).

Sur le blog de [ThinkR](https://thinkr.fr/), [un article détaillé sur l'utilisation des boucles](https://thinkr.fr/comment-faire-des-boucles-en-r-ou-pas/) et les alternatives possibles.

Sur le [blog de Florian Privé](https://privefl.github.io/blog/), un [billet approfondi sur les raisons pour lesquelles les boucles peuvent être lentes](https://privefl.github.io/blog/why-loops-are-slow-in-r/) et sur les cas où il est préférable de ne pas les utiliser.

Le site de RStudio propose une page entière détaillant ses [fonctionnalités de debugging](https://support.rstudio.com/hc/en-us/articles/205612627-Debugging-with-RStudio) (en anglais). Pour les utilisateurs de Visual Studio Code, on pourra se référer à l'extension [VSCode-R-Debugger](https://github.com/ManuelHentschel/VSCode-R-Debugger).

## Exercices

### `if` et `else`

**Exercice 1.1**

Écrire une fonction `pile_ou_face` qui ne prend aucun argument en entrée et qui effectue les actions suivantes :

- tire un nombre au hasard entre 0 et 1 avec `runif(1)`
- si ce nombre est inférieur à 0.5, retourne "pile"
- sinon, retourne "face"

\iffalse
<div class="solution-exo">
```{r eval=FALSE}
pile_ou_face <- function() {
    alea <- runif(1)
    if (alea < 0.5) {
        result <- "pile"
    } else {
        result <- "face"
    }
    result
}
```
</div>
\fi


**Exercice 1.2**

Créer une fonction `moyenne_arrondie`, qui prend en argument un vecteur `x`, un argument `na.rm` avec une valeur par défaut à `TRUE`, et un argument facultatif `decimales`. La fonction doit effectuer les opérations suivantes :

- calculer la moyenne du vecteur en tenant compte de l'argument `na.rm` passé à la fonction
- si `decimales` est défini, arrondir la moyenne au nombre de décimales correspondant avec la fonction `round()`
- retourner le résultat

\iffalse
<div class="solution-exo">
```{r eval=FALSE}
moyenne_arrondie <- function(x, na.rm = TRUE, decimales = NULL) {
    moyenne <- mean(x, na.rm = na.rm)
    if (!is.null(decimales)) {
        moyenne <- round(moyenne, decimales)
    }
    moyenne
}
```
</div>
\fi

**Exercice 1.3**

Écrire une fonction `avertissement` qui prend deux arguments `pluie` et `parapluie`, avec comme valeurs `FALSE` par défaut, et qui effectue les opérations suivantes :


- si `pluie` vaut `TRUE` et `parapluie` vaut `FALSE`, affiche "mouillé"
- si `pluie` vaut `TRUE` et `parapluie` vaut `TRUE`, affiche "bien vu"
- si `pluie` vaut `FALSE`, affiche "RAS"

\iffalse
<div class="solution-exo">
```{r eval=FALSE}
avertissement <- function(pluie = FALSE, parapluie = FALSE) {
    if (pluie && !parapluie) {
        message("mouillé")
    }
    if (pluie && parapluie) {
        message("bien vu")
    }
    if (!pluie) {
        message("RAS")
    }
}
```
</div>
\fi

**Exercice 1.4**

Écrire une fonction `meteo` qui prend un argument nommé `temperature` et effectue les actions suivantes :

- si `temperature` est inférieure à 0, affiche le message "ça caille"
- si `temperature` est comprise entre 0 et 15, affiche le message "fais pas chaud"
- si `temperature` est comprise entre 15 et 30, affiche le message "on est pas mal"
- si `temperature` est supérieure à 30, affiche le message "tous à Miribel"

\iffalse
<div class="solution-exo">
```{r eval=FALSE}
meteo <- function(temperature) {
    if (temperature < 0) {
        message("ça caille")
    } else if (temperature < 15) {
        message("fais pas chaud")
    } else if (temperature < 30) {
        message("on est pas mal")
    } else {
        message("tous à Miribel")
    }
}
# Ou bien
meteo <- function(temperature) {
    if (temperature < 0) {
        message("ça caille")
    } 
    if (temperature >= 0 && temperature < 15) {
        message("fais pas chaud")
    } 
    if (temperature >= 15 && temperature < 30) {
        message("on est pas mal")
    } 
    if (temperature >= 30) {
        message("tous à Mriribel")
    }
}
```
</div>
\fi


### Contrôle de l'exécution

**Exercice 2.1**

Créer une fonction `etendue` qui renvoie la différence entre la plus grande et la plus petite valeur d'un vecteur.

\iffalse
<div class="solution-exo">
```{r eval=FALSE}
etendue <- function(x) {
    max(x) - min(x)
}
```
</div>
\fi

Modifier la fonction pour qu'elle retourne `NA` si le vecteur passé en argument n'est pas numérique.

\iffalse
<div class="solution-exo">
```{r eval=FALSE}
etendue <- function(x) {
    if (!is.numeric(x)) {
        return(NA)
    }
    max(x) - min(x)
}
```
</div>
\fi


Modifier à nouveau la fonction pour qu'elle affiche un avertissement avant de renvoyer la valeur `NA`.

\iffalse
<div class="solution-exo">
```{r eval=FALSE}
etendue <- function(x) {
    if (!is.numeric(x)) {
        warning("x doit être numérique")
        return(NA)
    }
    max(x) - min(x)
}
```
</div>
\fi


**Exercice 2.2**

Créer une fonction `proportion` qui prend en argument un vecteur et retourne les valeurs de ce vecteur divisée par leur somme.

\iffalse
<div class="solution-exo">
```{r eval=FALSE}
proportion <- function(x) {
    x / sum(x)
}
```
</div>
\fi

Essayer d'exécuter `proportion(c(-2, 1, 1))`. Pourquoi obtient-on ce résultat ?

\iffalse
<div class="solution-exo">
Comme la somme des éléments du vecteur vaut 0, lorsqu'on divise chaque élément par cette valeur on obtient l'infini (`Inf`), soit négatif soit positif selon le signe de l'élément divisé.
</div>
\fi

Modifier la fonction pour qu'elle retourne un message d'erreur si la somme des éléments du vecteur vaut 0.

\iffalse
<div class="solution-exo">
```{r eval=FALSE}
proportion <- function(x) {
    if (sum(x) == 0) {
        stop("la somme des éléments de x vaut zéro")
    }
    x / sum(x)
}
```
</div>
\fi


### Boucles

**Exercice 3.1**

Charger le jeu de données `hdv2003` de l'extension `questionr` avec :

```{r}
library(questionr)
data(hdv2003)
```

À l'aide d'une boucle `for`, parcourir les noms des variables de `hdv2003`. Si la variable en question est numérique, faire l'histogramme de la variable avec la fonction `hist()`.

\iffalse
<div class="solution-exo">
```{r eval=FALSE}
for (name in names(hdv2003)) {
    variable <- hdv2003[, name]
    if (is.numeric(variable)) {
        hist(variable)
    }
}
```
</div>
\fi

Ajouter le nom de la variable comme titre du graphique en utilisant l'argument `main` de `hist()`.

\iffalse
<div class="solution-exo">
```{r eval=FALSE}
for (name in names(hdv2003)) {
    variable <- hdv2003[, name]
    if (is.numeric(variable)) {
        hist(variable, main = name)
    }
}
```
</div>
\fi

**Exercice 3.2**

La fonction `readline()` permet de lire une chaîne de caractère saisie au clavier de la manière suivante :

```{r eval = FALSE}
reponse <- readline("Quelle est votre réponse ?")
```

Écrire le code qui effectue les opérations suivantes :

- Afficher le message "Quel est le plus grand sociologue de tous les temps ?" et demander la réponse à l'utilisateur
- Si la réponse saisie est "Tonton Michel", afficher "Bingo !"
- Sinon, afficher "Nope" et poser à nouveau la question

\iffalse
<div class="solution-exo">
```{r eval=FALSE}
reponse <- ""
while (reponse != "Tonton Michel") {
    reponse <- readline("Quel est le plus grand sociologue de tous les temps ?")
    if (reponse == "Tonton Michel") {
        message("Bingo !")
    } else {
        message("Nope !")
    }
}
```
</div>
\fi


**Exercice 3.3**

À l'aide d'une boucle `for`, écrire une fonction `somme_positifs` qui prend en argument un vecteur et retourne la somme de tous les nombres positifs qu'il contient.

\iffalse
<div class="solution-exo">
```{r eval=FALSE}
somme_positifs <- function(x) {
    somme <- 0
    for (item in x) {
        if (item > 0) {
            somme <- somme + item
        }
    }
    somme
}
```
</div>
\fi

Réécrire cette fonction pour qu'elle retourne le même résultat mais sans utiliser de boucle.

\iffalse
<div class="solution-exo">
```{r eval=FALSE}
somme_positifs <- function(x) {
    sum(x[x > 0])
}
```
</div>
\fi


**Exercice 3.4**

En utilisant une boucle `for`, créer une fonction `somme_premiers_positifs` qui prend en argument un vecteur et retourne la somme de tous les nombres positifs qu'il contient en partant du début du vecteur et en s'arrêtant au premier élément négatif (on pourra recopier et modifier la première fonction `somme_positifs` de l'exercice précédent).

\iffalse
<div class="solution-exo">
```{r eval=FALSE}
somme_premiers_positifs <- function(x) {
    somme <- 0
    for (item in x) {
        if (item < 0) {
            break
        }
        somme <- somme + item
    }
    somme
}
```
</div>
\fi

*Facultatif :* réécrire la fonction pour qu'elle retourne le même résultat sans utiliser de boucle `for`.

\iffalse
<div class="solution-exo">
```{r eval=FALSE}
somme_premiers_positifs <- function(x) {
    negatifs <- which(x < 0)
    if (length(negatifs) == 0) {
        return(sum(x))
    }
    premier_negatif <- min(negatifs)
    sum(head(x, premier_negatif - 1))
}
```
</div>
\fi

**Exercice 3.5**

Soit la fonction `pile_ou_face` suivante, qui simule un jet de pièce :

```{r}
pile_ou_face <- function() {
    alea <- runif(1)
    if (alea < 0.5) {
        result <- "pile"
    } else {
        result <- "face"
    }
    result
}
```

Modifier cette fonction en utilisant une boucle `for` pour qu'elle accepte un argument `n` et retourne un vecteur comprenant le résultat de `n` tirages.

```{r echo=FALSE, ref.label='if65'}
```

```{r}
pile_ou_face(4)
```

\iffalse
<div class="solution-exo">
```{r if65, eval=FALSE}
pile_ou_face <- function(n) {
    tirages <- character()
    for (i in seq_len(n)) {
        alea <- runif(1)
        if (alea < 0.5) {
            tirages <- c(tirages, "pile")
        } else {
            tirages <- c(tirages, "face")
        }
    }
    tirages
}
```
</div>
\fi

Réécrire la fonction pour qu'elle retourne le même résultat sans utiliser de boucle `for`.

\iffalse
<div class="solution-exo">
```{r eval=FALSE}
pile_ou_face <- function(n) {
    alea <- runif(n)
    result <- ifelse(alea < 0.5, "pile", "face")
    result
}
# Ou bien, encore plus simple
pile_ou_face <- function(n) {
    sample(c("pile", "face"), size = n, replace = TRUE)
}
```
</div>
\fi