# Structures de données

R propose de nombreuses structures de données différentes, et les extensions peuvent en implémenter de nouvelles. Cette section introduit trois structures parmi les plus utilisées : les **vecteurs atomiques**, les **listes** et les **tableaux de données**. Certaines ont déjà été abordées et utilisées précédemment, mais connaître leurs spécificités et savoir les manipuler est utile, notamment lorsqu'on veut créer ses propres fonctions.


## Vecteurs atomiques

Les vecteurs atomiques sont des structures qui regroupent plusieurs éléments, avec une contrainte : ces éléments doivent tous être du même type, et ils ne peuvent pas contenir d'objets complexes. Les vecteurs atomiques ont déjà été introduits section \@ref(vecteurs).

### Création d'un vecteur

On peut construire un vecteur manuellement avec la fonction `c()`.

```{r}
x <- c(1, 3, 8)
```

Si on souhaite générer un vecteur de valeurs entières successives, on peut utiliser l'opérateur `:` ou la fonction `seq_len()`.

```{r}
2:8
seq_len(5)
```

La fonction `seq()` permet de générer des séquences régulière plus complexes.

```{r}
seq(0.5, 2.5, by = 0.5)
seq(0, 4, length.out = 6)
```

Enfin, la fonction `rep()` permet de répéter un élément ou un vecteur.

```{r}
rep("Pomme", 6)
rep(1:4, 2)
```

Si on souhaite connaître le nombre d'éléments d'un vecteur, on peut utiliser la fonction `length()`.

```{r}
v <- rep(1:4, 2)
length(v)
```

Il peut parfois être utile de créer des vecteurs "vides". Dans ce cas on peut les initialiser avec les fonctions `vector()`, `character()` ou `numeric()`. Par défaut ces fonctions renvoient un vecteur sans éléments, mais on peut aussi leur indiquer en argument le nombre d'éléments souhaités (qui seront alors initialisés avec une valeur par défaut).

```{r}
numeric()
character(2)
```


### Vecteurs nommés

Les éléments d'un vecteur peuvent être nommés. Ces noms peuvent êtré définis au moment de la création du vecteur.

```{r}
x <- c(e1 = 1, e2 = 3, e3 = 8)
x
```

On peut utiliser `names()` pour récupérer les noms des éléments d'un vecteur.

```{r}
names(x)
```

On peut aussi utiliser `names()` pour créer ou modifier les noms d'un vecteur existant.

```{r}
names(x) <- c("brouette", "moto", "igloo")
x
```


### Types de vecteurs

On peut déterminer le type d'un vecteur avec l'instruction `typeof`.

```{r}
x <- c(1, 3, 8)
typeof(x)
y <- c("foo", "bar", "baz")
typeof(y)
z <- c(TRUE, FALSE, FALSE)
typeof(z)
```

Parmi les principaux types de données on notera^[Il en existe d'autres, comme `complex` ou `raw`, mais qui sont moins fréquemment utilisés.] :

- les chaînes de caractères (`character`)
- les nombres flottants (`double`)
- les nombres entiers (`integer`)
- les valeurs logiques (`logical`)

À noter que par défaut les nombres sont considérés comme des nombres flottants (des nombres décimaux avec une virgule) : pour les définir explicitement comme nombres entiers on peut leur ajouter le suffixe `L`.

```{r}
x <- c(1L, 3L, 8L)
typeof(x)
```

On peut tester le type d'un vecteur avec les fonctions `is.character`, `is.double`, `is.logical`... Autre fonction utile, `is.numeric` teste si un vecteur est de type `double` ou `integer`.

```{r}
x <- c(1, 3, 8)
is.numeric(x)
is.logical(x > 2)
y <- c("foo", "bar", "baz")
is.character(y)
```

Petite spécificité, les facteurs (voir section \@ref(facteurs)) ne sont pas considérés par R comme des `character`, même s'ils comportent des chaînes de caractères. Pour tester si un vecteur est de type facteur, on utilise `is.factor()`. 

```{r}
fac <- factor(c("rouge", "vert", "rouge"))
is.character(fac)
is.factor(fac)
```

Tous les éléments d'un vecteur doivent être du même type. Si ça n'est pas le cas, les éléments seront convertis au type le plus "général" présent dans le vecteur, sachant que les `character` sont plus généraux que les `numeric`, qui sont eux-mêmes plus généraux que les `logical`.

Dans l'exemple suivant, le nombre `1` est transformé en chaîne de caractère `"1"`.

```{r}
c(1, "foo")
```

Si on mélange nombres et valeurs logiques, les `TRUE` sont convertis en `1` et les `FALSE` en `0`.

```{r}
c(TRUE, 2, FALSE)
```

```{block, type='rmdnote'}
Si la valeur `NA`, comme on l'a vu, permet d'indiquer une valeur manquante (`Not Available`), il existe en réalité plusieurs types de `NA`, même si cette distinction est la plupart du temps transparente pour l'utilisateur. On a ainsi notamment des valeur `NA_integer_`, `NA_character_`, `NA_real_`.
```


La conversion automatique d'un type en un autre est à l'origine d'un idiome courant en R. Quand on applique une fonction qui attend un vecteur de nombres à un vecteur de valeurs logiques, celles-ci sont automatiquement converties, les `TRUE` devenant 1 et les `FALSE` devenant 0. Du coup, si on applique `sum()` à un vecteur de valeurs logiques, le résultat est égal au nombre de valeurs `TRUE`.

```{r}
sum(c(TRUE, FALSE, TRUE))
```

On peut donc appliquer `sum()` à un test, et on obtiendra le nombre de valeurs pour lesquelles le test est vrai.

```{r}
x <- c(1, 5, 8, 12, 14)
sum(x > 10)
```

Ceci fournit un raccourci très pratique. Dans l'exemple suivant, on tire 1000 nombres au hasard entre 0 et 1 et on calcule le nombre de valeurs obtenues qui sont inférieures à 0,5.

```{r}
x <- runif(1000)
sum(x < 0.5)
```

Autre raccourci moins utilisé, appliquer `mean()` au résultat d'un test donne la proportion de valeurs pour lesquelles le test est vrai.

```{r}
x <- c(1, 5, 8, 12, 14)
mean(x > 10)
x <- runif(1000)
mean(x < 0.5)
```

On peut convertir un vecteur d'un type à un autre avec les fonctions `as.character()`, `as.numeric()` et `as.logical()`. Si une valeur ne peut pas être convertie, elle est remplacée par un `NA`.

```{r warning=TRUE}
as.character(1:3)
as.logical(c(0, 2, 4))
as.numeric(c("foo", "23"))
```


### Sélection d'éléments

On a vu section \@ref(vecteurs) que l'opérateur `[]` peut être utilisé pour sélectionner des éléments d'un vecteur. Cet opérateur peut comporter :

- des nombres (qui sélectionnent par position)
- des chaînes de caractères (qui sélectionnent par nom)
- un test ou des valeurs logiques (qui sélectionnent les éléments correspondant à `TRUE`)

```{r}
x <- c(e1 = 1, e2 = 2, e3 = 8, e4 = 12)
x[c(1, 4)]
x[c("e2", "e4")]
x[x < 10]
```

Si on fournit à `[]` un ou plusieurs nombres négatifs, les valeurs correspondantes seront supprimées plutôt que sélectionnées.

```{r}
x[-1]
x[c(-2, -4)]
```

Si on souhaite afficher les premières ou dernières valeurs d'un vecteur, les fonctions `head()` et `tail()` peuvent être utiles.

```{r}
head(x, 2)
tail(x, 1)
```

### Modification

Utilisé conjointement avec l'opérateur d'assignation `<-`, l'opérateur `[]` permet de remplacer des éléments.

```{r}
x <- c(e1 = 1, e2 = 2, e3 = 8, e4 = 12)
x[1] <- -1000
x
x["e2"] <- 0
x
x[x > 10] <- NA
x
```

Utilisé sans arguments, `[]` se contente de renvoyer le vecteur entier. Mais couplé à une assignation, il remplace chacun des éléments du vecteur plutôt que le vecteur lui-même.

```{r}
x[] <- 3
x
```

## Listes

Les listes sont une généralisation des vecteurs : elles regroupent également plusieurs éléments, mais ceux-ci peuvent être de n'importe quel type, y compris des objets complexes. Une liste peut donc contenir elle-même des vecteurs, des listes, des tableaux de données, des fonctions, des graphiques `ggplot2` stockés dans un objet, etc.

### Création

On construit une liste avec la fonction `list`.

```{r}
list(1, "foo", c("Pomme", "Citron"))
```

La manière dont R affiche le contenu d'une liste dans la console diffère de celle des vecteurs. Dans le cas d'une liste ses éléments sont affichés les uns en dessous des autres, et séparés par leur indice numérique entre une paire de crochets.

Comme pour les vecteurs, on peut nommer les éléments à la création de la liste.

```{r}
liste <- list(nombre = 1, char = "foo", vecteur = c("Pomme", "Citron"))
liste
```

Dans ce cas l'affichage de la liste dans la console montre ces noms plutôt que les indices numériques.

Comme pour les vecteurs atomiques, on peut utiliser `names()` pour afficher ou modifier les noms des éléments.
```{r}
names(liste)
```

L'affichage des listes peut vite devenir illisible quand la liste est plus complexe.

```{r}
liste <- list(
    l2 = list(x = 1:10, y = c("Pomme", "Citron")),
    df = data.frame(v1 = 2:5, v2 = LETTERS[2:5]),
    y = runif(10)
)
liste
```

Dans ce cas la fonction `str` peut être utile pour afficher de manière plus compacte la structure de la liste.

```{r}
str(liste)
```

### Ajout d'éléments

Attention, si on souhaite ajouter un nouvel élément à une liste, il ne faut pas utiliser à nouveau `list()`, car dans ce cas notre liste de départ est insérée comme une "sous-liste".

```{r}
liste <- list(e1 = 1:3, e2 = "Chihuhua")
liste2 <- list(liste, nouveau = 100)
str(liste2)
```

Il faut à la place utiliser `c()`, comme pour les vecteurs.

```{r}
liste3 <- c(liste, nouveau = 100)
str(liste3)
```

`c()` permet aussi de "concaténer" deux listes existantes en une seule.

```{r}
liste1 <- list(a = 1, b = 2)
liste2 <- list(x = 3, y = 4)
c(liste1, liste2)
```

### Sélection d'éléments

Il y a deux opérateurs différents qui permettent de sélectionner les éléments d'une liste : les crochets simples `[]` et les crochets doubles `[[]]`. La différence entre ces deux opérateurs est souvent source de confusion.

Partons de la liste suivante :

```{r}
liste <- list(1:5, "foo", c("Pomme", "Citron"))
liste
```

Si on utilise les crochets simples pour sélectionner le premier élément de cette liste, on obtient le résultat suivant :

```{r}
liste[1]
```

On notera que le résultat est une liste à un seul élément.

Si on utilise les crochets doubles :

```{r}
liste[[1]]
```

On obtient cette fois-ci non pas une liste composée du premier élément, mais le contenu de ce premier élément.

```{block, type='rmdimportant'}
La différence est importante, mais pas toujours facile à retenir. On peut utiliser deux petites astuces mnémotechniques :

- si une liste est un train composé de plusieurs wagons, `[1]` retourne le premier wagon du train, tandis que `[[1]]` renvoie le contenu du premier wagon.
- une alternative est de considérer que `[[]]` va chercher "plus profondément" que `[]`.
```

Un autre point important est que si on passe plusieurs éléments à `[[]]`, la sélection se fait d'une manière récursive peu intuitive et source d'erreurs. Il est donc conseillé de **toujours utiliser** `[[]]` **avec un seul argument**, et d'utiliser `[]` si on souhaite sélectionner plusieurs éléments d'une liste.

```{r}
liste[c(1, 2)]
```

```{block, type='rmdimportant'}
En résumé :

- si on souhaite récupérer uniquement le contenu d'un élément d'une liste, on utilise `[[]]` avec un seul argument.
- si on souhaite récupérer une nouvelle liste en sélectionnant des éléments de notre liste actuelle, on utilise `[]` avec un ou plusieurs arguments.
```

```{block, type='rmdnote'}
Comme pour les vecteurs, on peut utiliser des nombres négatifs avec `[]` pour exclure des éléments plutôt que les sélectionner, et on peut également utiliser les fonctions `head()` et `tail()`.
```

Si la liste est nommée, on peut sélectionner des éléments par noms avec les deux opérateurs.

```{r}
liste <- list(nombre = 1, char = "foo", vecteur = c("Pomme", "Citron"))
liste[c("nombre", "char")]
liste[["vecteur"]]
```

On peut aussi utiliser l'opérateur `$`, qui équivaut à `[[]]` :

```{r}
liste$vecteur
```


### Modification

Comme pour les vecteurs, on peut utiliser l'opérateur `[]` et l'opérateur d'assignation `<-` pour modifier des éléments d'une liste.

```{r}
liste <- list(nombre = 1:5, char = "foo", vecteur = c("Pomme", "Citron"))
liste[1] <- "first"
liste
```

```{r}
liste[c(1, 3)] <- 0
liste
```

```{block type='rmdimportant'}
Attention à ne pas utiliser les crochets doubles pour modifier des éléments d'une liste car ceux-ci peuvent avoir un comportement inattendu, notamment si on veut modifier plusieurs éléments d'un coup.
```

Enfin, si on souhaite supprimer un ou plusieurs éléments d'une liste, il faut leur attribuer la valeur `NULL`^[Si on veut ajouter un élément `NULL` à une liste, il faut utiliser les crochets simples avec la syntaxe `liste["foo"] <- list(NULL)`.].

```{r}
liste <- list(nombre = 1:5, char = "foo", vecteur = c("Pomme", "Citron"))
liste$char <- NULL
liste
```


### Utilisation

En tant que généralisation des vecteurs atomiques, les listes sont utiles dès qu'on souhaite regrouper des éléments complexes ou hétérogènes.

On les utilisera par exemple pour retourner plusieurs résultats depuis une fonction.

```{r}
indicateurs <- function(x) {
    list(
        moyenne = mean(x),
        variance = var(x)
    )
}

x <- 1:10
res <- indicateurs(x)
res$moyenne
```

On utilise également les listes pour stocker des objets complexes et leur appliquer des fonctions. Ce fonctionnement sera abordé en détail dans la section \@ref(purrr), mais en guise de petit aperçu, l'exemple fictif suivant récupère les noms de tous les fichiers CSV du répertoire courant et les importe tous dans une liste à l'aide de `purrr::map()` et de `read_csv()`. 

```{r eval=FALSE}
files <- list.files(pattern = "*.csv")
dfs <- purrr::map(files, read_csv)
```

On pourra ensuite utiliser cette liste de tableaux pour leur appliquer des transformations ou les fusionner.


## Tableaux de données (*data frame* et *tibble*) {#data-frame-tibbles}

On a déjà utilisé les tableaux de données à de nombreux reprises en manipulant des *data frames* ou des *tibbles*. Les seconds sont une variante des premiers, les différences entre les deux ayant été abordées section \@ref(tibbles). 

Un tableau de données est en réalité une liste nommée de vecteurs avec une contrainte spécifique : ces vecteurs doivent tous être de même longueur, ce qui garantit le format "tabulaire" des données.

### Création

Un tableau de données est le plus souvent créé en important des données depuis un fichier au format CSV, tableur ou autre. On peut cependant créer un *data frame* manuellement via la fonction `data.frame()` :

```{r}
df <- data.frame(
    fruit = c("Pomme", "Pomme", "Citron"),
    poids = c(154, 167, 92),
    couleur = c("vert", "vert", "jaune")
)
```

On peut aussi créer un *tibble* manuellement avec la fonction `tibble()`. La syntaxe est la même que celle de `data.frame()`, mais avec un comportement un peu différent : notamment, les noms comportant des espaces ou des caractères spéciaux sont conservés tels quels.

La fonction `tribble()` permet de créer un tibble manuellement avec une syntaxe "par ligne" qui peut être un peu plus lisible.

```{r}
df_trib <- tribble(
    ~fruit,   ~poids, ~couleur,
    "Pomme",  154,    "vert",
    "Pomme",  167,    "vert",
    "Citron", 92,     "jaune"
)
```

On peut convertir un *data frame* en *tibble* avec la fonction `as_tibble()`.

```{r}
df_tib <- as_tibble(df)
df_tib
```

### Noms de colonnes et de lignes

On peut lister et modifier les noms des colonnes d'un tableau avec les fonctions `names()` ou `colnames()` (qui sont équivalentes).

```{r}
names(df)
colnames(df)
```

On peut attribuer des noms aux lignes d'un *data frame* à l'aide de la fonction `rownames()`. Attention cependant, les noms de ligne ne sont (volontairement) pas pris en charge par les *tibbles*.

```{r}
rownames(df) <- c("fruit1", "fruit2", "fruit3")
rownames(df)
```

```{r warning=TRUE}
rownames(df_tib) <- c("fruit1", "fruit2", "fruit3")
```

Si on souhaite conserver des noms de ligne en passant d'un *data frame* à un *tibble*, il faut les stocker dans une nouvelle colonne, soit en la créant manuellement soit avec la fonction `rownames_to_column()` (qui a l'avantage de placer la nouvelle colonne en première position du tableau).

```{r}
rownames_to_column(df, "name")
```

### Sélection de lignes et de colonnes

On a déjà vu dans les parties précédentes plusieurs manières de sélectionner des éléments dans un tableau de données. 

Ainsi, on peut sélectionner une colonne via l'opérateur `$`.

```{r}
df$fruit
```

Comme un tableau de données est en réalité une liste de colonnes, on peut utiliser l'opérateur `[[]]` pour sélectionner l'une de ses colonnes, par position ou par nom^[Attention, comme pour les listes, à ne pas utiliser `[[]]` avec un argument de longueur supérieur à 1, car cela mène soit à des erreurs soit à des résultats contre-intuitifs.].

```{r}
df[["fruit"]]
df[[2]]
```


On peut utiliser `head()` et `tail()` avec un tableau de données : dans ce cas ces fonctions retourneront les premières ou dernières *lignes* du tableau.

```{r df_print = "default"}
head(df, 2)
```

```{r}
tail(df, 1)
```

On peut également utiliser l'opérateur `[,]` pour sélectionner à la fois des lignes et des colonnes, en lui passant deux arguments séparés par une virgule : d'abord la sélection des lignes puis celle des colonnes. Dans les deux cas on peut sélectionner par position, nom ou condition. Si on laisse un argument vide, on sélectionne l'intégralité des lignes ou des colonnes.

```{r}
df[c(1, 3), "poids"]
```
```{r}
df[, c("poids", "fruit")]
```
```{r}
df[df$poids > 150, ]
```
```{r}
library(stringr)
df[, str_detect(names(df), "o")]
```


Attention, le comportement de `[,]` est différent entre les *tibbles* et les *data frame* lorsqu'on ne sélectionne qu'une seule colonne. Dans le cas d'un *data frame*, le résultat est un vecteur, dans le cas d'un *tibble* le résultat est un tableau à une colonne.

```{r}
df[, "fruit"]
```

```{r}
df_tib[, "fruit"]
```

Cette différence peut parfois être source d'erreurs, notamment quand on développe une fonction qui prend un tableau de données en argument.


### Modification

On peut utiliser `[[]]` et `[,]` avec l'opérateur d'assignation `<-` pour modifier tout ou partie d'un tableau de données.

```{r}
df[["poids_kg"]] <- df$poids / 1000
df
```

```{r}
df[df$fruit == "Citron", "fruit"] <- "Agrume"
df
```


On pourra aussi noter que `[]` utilisé sans arguments permet de sélectionner et de modifier l'ensemble des valeurs du tableau. Ainsi les deux instructions suivantes ont des effets très différents :

```{r}
df[] <- "a"
df

df <- "a"
df
```

Pour conclure, on peut noter que l'utilisation des opérateurs `[[]]` et `[,]` sur un tableau de données peut sembler redondante et moins pratique que l'utilisation des verbes de `dplyr` comme `select()` ou `filter()`. Ils peuvent cependant être utiles lorsqu'on souhaite éviter les complications liées à l'utilisation du *tidyverse* à l'intérieur de fonctions, comme indiqué section \@ref(programmer-tidyverse). Ils peuvent également être plus rapides, et il est important de les connaître car on les rencontrera très fréquemment dans du code R sur le Web ou dans des packages.


## Ressources

L'ouvrage *R for Data Science* (en anglais), accessible en ligne, contient [un chapitre sur les vecteurs atomiques et les listes](https://r4ds.had.co.nz/vectors.html), et [un chapitre dédié aux *tibbles*](https://r4ds.had.co.nz/tibbles.html#tibbles).

Pour aller encore plus loin, l'ouvrage *Advanced R* (également en anglais) aborde de manière approfondie [les structures de données](https://adv-r.hadley.nz/vectors-chap.html) et [les opérateurs de sélection `[]`, `[[]]` et `$`](https://adv-r.hadley.nz/subsetting.html).

## Exercices


### Vecteurs atomiques

**Exercice 1.1**

À l'aide de `seq()`, créer un vecteur `v` contenant tous les nombres pairs entre 10 et 20.

```{r echo=FALSE, ref.label='don11'}

```


\iffalse
<div class="solution-exo">
```{r don11, eval=FALSE}
v <- seq(10, 20, by = 2)
```
</div>
\fi

Sélectionner les 3 premières valeurs de `v`.

\iffalse
<div class="solution-exo">
```{r eval=FALSE}
v[1:3]
head(v, 3)
```
</div>
\fi


Sélectionner toutes les valeurs de `v` strictement inférieures à 15.

\iffalse
<div class="solution-exo">
```{r eval=FALSE}
v[v < 15]
```
</div>
\fi

Créer une fonction `derniere()` qui prend en paramètre un vecteur et retourne son dernier élément (la fonction doit pouvoir s'appliquer à n'importe quel vecteur, quelle que soit sa longueur).

```{r echo=FALSE,ref.label='don11b'}
```

```{r}
derniere(v)
```

\iffalse
<div class="solution-exo">

```{r don11b, eval=FALSE}
derniere <- function(v) {
    v[length(v)]
}

# Ou bien

derniere <- function(v) {
    tail(v, 1)
}
```
</div>
\fi


Créer une fonction `sauf_derniere()` qui prend en paramètre un vecteur et retourne ce vecteur sans son dernier élément.

```{r echo=FALSE,ref.label='don11c'}
```

```{r}
sauf_derniere(v)
```


\iffalse
<div class="solution-exo">

```{r don11c, eval=FALSE}
sauf_derniere <- function(v) {
    v[-length(v)]
}

# Ou bien

sauf_derniere <- function(v) {
    head(v, -1)
}
```
</div>
\fi




**Exercice 1.2**

Soit le vecteur `vn` suivant :
```{r}
vn <- c(val1 = 10, val2 = 0, val3 = 14)
```

Sélectionner les valeurs nommées "val1" et "val3".

\iffalse
<div class="solution-exo">
```{r eval=FALSE}
vn[c("val1", "val3")]
```
</div>
\fi

Créer une fonction `select_noms()` qui prend en argument un vecteur `v` et un ou plusieurs noms, et retourne uniquement les éléments de `v` correspondant aux noms.

```{r echo=FALSE,ref.label='don12a'}
```

```{r}
select_noms(vn, c("val2", "val3"))
```

\iffalse
<div class="solution-exo">
```{r don12a,eval=FALSE}
select_noms <- function(v, noms) {
    v[noms]
}
```
</div>
\fi


*Facultatif :* créer une fonction `sauf_nom()` qui prend en argument un vecteur `v` et un nom, et retourne tous les éléments de `v` sauf celui correspondant à ce nom.

```{r echo=FALSE,ref.label='don12b'}
```

```{r}
sauf_nom(vn, "val2")
```

\iffalse
<div class="solution-exo">
```{r don12b,eval=FALSE}
sauf_nom <- function(v, nom) {
    v[names(v) != nom]
}
```
</div>
\fi

*Facultatif :* comparer les résultats des deux instructions suivantes.

```{r eval = FALSE}
vn["val1"]
vn[["val1"]]
```


**Exercice 1.3**

Soit les vecteurs `x` et `y` suivants :

```{r}
x <- c(1, NA, 3, 4, NA)
y <- c(10, 20, 30, 40, 50)
```

À l'aide de l'opérateur `[]`, sélectionner uniquement les valeurs `NA` de `x`.

\iffalse
<div class="solution-exo">
```{r eval=FALSE}
x[is.na(x)]
```
</div>
\fi

De la même manière, sélectionner les valeurs de `y` correspondant aux valeurs `NA` de `x` (c'est-à-dire les valeurs 20 et 50).

\iffalse
<div class="solution-exo">
```{r eval=FALSE}
y[is.na(x)]
```
</div>
\fi

En utilisant les deux instructions précédentes et l'opérateur d'assignation `<-`, remplacer les valeurs manquantes de `x` par les valeurs correspondantes de `y`.

\iffalse
<div class="solution-exo">
```{r eval=FALSE}
x[is.na(x)] <- y[is.na(x)]
```
</div>
\fi


**Exercice 1.4**

Créer une fonction `problemes_conversion` qui :

- prend en argument un vecteur `v`
- le convertit en vecteur numérique
- retourne les valeurs de `v` qui n'ont pas été converties correctement, c'est-à-dire celles qui ne valaient pas `NA` dans `v` mais valent `NA` après la conversion.

Vérifier avec :

```{r echo = FALSE, ref.label='don14'}
```

```{r warning=TRUE}
x <- c("igloo", "20", NA, "3.5", "4,8")
problemes_conversion(x)
```

\iffalse
<div class="solution-exo">
```{r don14, eval=FALSE}
problemes_conversion <- function(v) {
    conv <- as.numeric(v)
    v[!is.na(v) & is.na(conv)]
}
```
</div>
\fi


### Listes

**Exercice 2.1**

Créer une liste `liste` ayant la structure suivante :

```{r echo = FALSE}
liste <- list(1, "oui", 10:12)
str(liste)
```

\iffalse
<div class="solution-exo">
```{r eval=FALSE}
liste <- list(1, "oui", 10:12)
```
</div>
\fi

Donner les noms suivants aux éléments de la liste : `num`, `reponse` et `vec`.

\iffalse
<div class="solution-exo">
```{r eval=FALSE}
names(liste) <- c("num", "reponse", "vec")
```
</div>
\fi

Ajouter un élément nommé `chat` et ayant pour valeur "Ronron" à la fin de `liste`.

\iffalse
<div class="solution-exo">
```{r eval=FALSE}
liste <- c(liste, chat = "Ronron")
```
</div>
\fi

Modifier l'élément `chat` pour lui donner la valeur "Ronpchi".

\iffalse
<div class="solution-exo">
```{r eval=FALSE}
liste$chat <- "Ronpchi"
# Ou bien
liste["chat"] <- "Ronpchi"
```
</div>
\fi

Supprimer l'élément `vec` de `liste`.

\iffalse
<div class="solution-exo">
```{r eval=FALSE}
liste$vec <- NULL
# Ou bien
liste["vec"] <- NULL
```
</div>
\fi


**Exercice 2.2**

Créer une fonction nommée `extremes` qui prend en argument un vecteur et retourne une liste nommée comportant sa valeur minimale et sa valeur maximale.

\iffalse
<div class="solution-exo">
```{r eval=FALSE}
extremes <- function(x) {
    list(min = min(x), max = max(x))
}
```
</div>
\fi

Appliquer cette fonction à un vecteur de votre choix et utiliser le résultat pour calculer l'étendue (soit la différence entre la valeur maximale et la valeur minimale).

\iffalse
<div class="solution-exo">
```{r eval=FALSE}
v <- runif(10)
res <- extremes(v)
res$max - res$min
```
</div>
\fi


**Exercice 2.3**

Soit la liste suivante :

```{r}
liste <- list(1:3, runif(5), "youpi")
```

Sélectionner la sous liste composée des éléments 1 et 3 de `liste`.

\iffalse
<div class="solution-exo">
```{r eval=FALSE}
liste[c(1, 3)]
```
</div>
\fi

Sélectionner la sous-liste composée du premier élément de `liste`.

\iffalse
<div class="solution-exo">
```{r eval=FALSE}
liste[1]
```
</div>
\fi

Sélectionner le contenu du premier élément de `liste`.

\iffalse
<div class="solution-exo">
```{r eval=FALSE}
liste[[1]]
```
</div>
\fi

En enchaînant deux opérations de sélection, sélectionner le deuxième élément du premier élément de `liste`.

\iffalse
<div class="solution-exo">
```{r eval=FALSE}
liste[[1]][2]
```
</div>
\fi


**Exercice 2.4**

Créer une fonction `description_liste` qui prend en argument une liste et retourne :

- son premier élément
- son dernier élément
- le nombre d'éléments qu'elle contient

Vérifier avec :

```{r echo=FALSE,ref.label='don24'}
```

```{r}
liste <- list(1:3, runif(5), "youpi")
description_liste(liste)
```

\iffalse
<div class="solution-exo">
```{r don24,eval=FALSE}
description_liste <- function(liste) {
    list(
        premier_element = liste[[1]],
        dernier_element = liste[[length(liste)]],
        nb_elements = length(liste)
    )
}
```
</div>
\fi




### Tableaux de données


**Exercice 3.1**

Créer le tableau `df` suivant :

```{r}
df <- data.frame(
    fruit = c("Pomme", "Pomme", "Citron"),
    poids = c(154, 167, 92),
    couleur = c("vert", "vert", "jaune")
)
```

À l'aide de l'opérateur `$`, sélectionner la colonne `fruit` de `df`.

\iffalse
<div class="solution-exo">
```{r eval=FALSE}
df$fruit
```
</div>
\fi

Faire de même avec l'opérateur `[[]]`.

\iffalse
<div class="solution-exo">
```{r eval=FALSE}
df[["fruit"]]
```
</div>
\fi

À l'aide de l'opérateur `[[]]` et de la fonction `str_to_upper()` de `stringr`, transformer la colonne `fruit` en passant ses valeurs en majuscules.

\iffalse
<div class="solution-exo">
```{r eval=FALSE}
library(stringr)
df[["fruit"]] <- str_to_upper(df[["fruit"]])
```
</div>
\fi

Créer une fonction `colonne_maj` qui prend en argument un tableau de données `d` et un nom de colonne `colonne`, et retourne le tableau avec la colonne correspondante convertie en majuscules. Vérifier avec :

```{r echo=FALSE,ref.label='don33'}
```

```{r}
colonne_maj(df, "couleur")
```

\iffalse
<div class="solution-exo">
```{r don33, eval=FALSE}
colonne_maj <- function(d, colonne) {
    d[[colonne]] <- str_to_upper(d[[colonne]])
    d
}
```
</div>
\fi

Utiliser la fonction pour modifier le jeu de données `hdv2003` en passant en majuscule la colonne `sexe`.

\iffalse
<div class="solution-exo">
```{r eval=FALSE}
library(questionr)
data(hdv2003)
hdv2003 <- colonne_maj(hdv2003, "sexe")
```
</div>
\fi


**Exercice 3.2**

Créer le tableau `df` suivant :

```{r}
df <- data.frame(
    fruit = c("Pomme", "Pomme", "Citron"),
    poids = c(154, 167, 92),
    couleur = c("vert", "vert", "jaune")
)
```

À l'aide de l'opérateur `[,]`, sélectionner :

- les citrons
- les pommes et les colonnes `fruit` et `couleur`
- la première colonne des lignes ayant un poids inférieur à 100

\iffalse
<div class="solution-exo">
```{r eval=FALSE}
df[df$fruit == "Citron",]
df[df$fruit == "Pomme", c("fruit", "couleur")]
df[df$poids < 100, 1]
```
</div>
\fi

Créer une fonction `filtre_valeur()` qui prend en argument une chaîne de caractères `valeur` et retourne les lignes de `df` pour lesquelles la colonne `fruit` vaut `valeur`. Vérifier avec :

```{r echo=FALSE,ref.label='don32a'}
```

```{r}
filtre_valeur("Pomme")
```

\iffalse
<div class="solution-exo">
```{r don32a, eval=FALSE}
filtre_valeur <- function(valeur) {
    df[df$fruit == valeur,]
}
```
</div>
\fi

Modifier la fonction pour qu'elle accepte également un argument `d` contenant le tableau à filtrer. Vérifier avec :

```{r echo=FALSE,ref.label='don32b'}
```

```{r}
filtre_valeur(df, "Pomme")
```


\iffalse
<div class="solution-exo">
```{r don32b, eval=FALSE}
filtre_valeur <- function(d, valeur) {
    d[d$fruit == valeur,]
}
```
</div>
\fi

Modifier à nouveau la fonction pour qu'elle accepte un troisième argument `colonne` qui contient le nom de la colonne à utiliser pour filtrer les lignes. Vérifier avec :

```{r echo=FALSE,ref.label='don32c'}
```

```{r}
filtre_valeur(df, "couleur", "jaune")
```


\iffalse
<div class="solution-exo">
```{r don32c, eval=FALSE}
filtre_valeur <- function(d, colonne, valeur) {
    d[d[colonne] == valeur,]
}
```
</div>
\fi

Vérifier que cette fonction marche aussi sur un autre jeu de données :

```{r eval=FALSE}
library(questionr)
data(hdv2003)
filtre_valeur(hdv2003, "sexe", "Femme")
```




**Exercice 3.3**

Reprendre le tableau `df` des exercices précédents :

```{r}
df <- data.frame(
    fruit = c("Pomme", "Pomme", "Citron"),
    poids = c(154, 167, 92),
    couleur = c("vert", "vert", "jaune")
)
```

À l'aide de l'opérateur `[,]`, effectuer les opérations suivantes :

- Créer une nouvelle colonne `id` avec les valeurs 1, 2, 3
- Remplacer la valeur "jaune" de la variable `couleur` par "jaune citron"
- Créer une nouvelle colonne `poids_rec` qui vaut "léger" si `poids` est inférieur à 100, et "lourd" sinon

\iffalse
<div class="solution-exo">
```{r eval=FALSE}
df[, "id"] <- 1:3
df[df$couleur == "jaune", "couleur"] <- "jaune citron"
df[df$poids < 100, "poids_rec"] <- "léger"
df[df$poids >= 100, "poids_rec"] <- "lourd"
# Ou bien :
df[, "poids_rec"] <- if_else(df$poids < 100, "léger", "lourd")
```
</div>
\fi

*Facultatif :* effectuer les mêmes opérations en utilisant les verbes de `dplyr`.

\iffalse
<div class="solution-exo">

```{r eval=FALSE}
df <- df %>% mutate(id = 1:3)

df <- df %>%
    mutate(
        couleur = if_else(couleur == "jaune", "jaune_citron", couleur)
    )
# Ou bien :
library(forcats)
df <- df %>%
    mutate(
        couleur = fct_recode(couleur, "jaune_citron" = "jaune")
    )

df <- df %>%
    mutate(
        poids_rec = if_else(poids < 100, "léger", "lourd")
    )
```
</div>
\fi
