--- 
title: "Introduction à R et au tidyverse"
author: "Julien Barnier"
date: "`r Sys.Date()`"
output: bookdown::gitbook
documentclass: book
bibliography: [book.bib, packages.bib]
biblio-style: apalike
link-citations: yes
description: "Une introduction à R et aux extensions du *tidyverse*"
site: bookdown::bookdown_site
always_allow_html: yes
---

```{r setup, include = FALSE}
library(knitr)
library(tidyverse)

knitr::opts_chunk$set(cache = TRUE,
                      echo = TRUE)

```


```{r include=FALSE}
# automatically create a bib database for R packages
knitr::write_bib(c(
  .packages(), 'bookdown', 'knitr', 'rmarkdown'
), 'packages.bib')
```


## À propos de ce document {-}

Ce document a pour objet de fournir une introduction à l'utilisation
du logiciel libre de traitement de données et d'analyse statistiques R.
Il se veut le plus accessible possible, y compris pour ceux qui ne
sont pas particulièrement familiers avec l'informatique.

Il n'a par contre pas pour objet d'être une introduction aux méthodes 
quantitatives et statistiques d'analyse de données.

Ce document est basé sur `r R.Version()[["version.string"]]`.

Il est disponible en ligne au format HTML à l'adresse : TODO

Le code source est disponible sur GitHub TODO

### Remerciements {-}

Toute la première partie de ce document est tirée d'un précédent document *Introduction à R* qui a bénéficié de la relecture et des enrichissements de Mayeul Kauffmann, Julien Biaudet, Frédérique Giraud, Joël Gombin, Milan Bouchet-Valat et Joseph Larmarange.


### Licence {-}

Ce document est distribué sour licence [*Creative Commons - Attributions - Pas d'utilisation commerciale - Partage dans les mêmes conditions*](https://creativecommons.org/licenses/by-nc-sa/3.0/fr/).

